臺灣高雄地方法院民事判決　九十二年度重訴字第六九四號
　　原　　　告　戊○○
　　訴訟代理人　施秉慧律師
　　　　　　　　焦文城律師
　　　　　　　　施一帆律師
　　被　　　告　丙○○
　　　　　　　　乙○○
　　　　　　　　丁○○
右當事人間返還所有物等事件，經本院於民國九十三年七月十三日言詞辯論終結，判
決如左：
    主      文
原告之訴及假執行之聲請駁回。
訴訟費用由原告負擔。
    事實及理由
一、本件被告乙○○未於言詞辯論期日到場，經核無民事訴訟法第三百八十六條所列
    各款之情形，爰依原告之聲請，准由其一造辯論而為判決。
二、本件原告起訴主張緣伊前因對原經營「巴黎銀樓」之訴外人甲○○存有新台幣（
    下同）六百三十萬元之借款債權無法取償，故於民國八十五年二月六日以其中之
    二百萬元債權作為受讓該銀樓一切資產之代價而予承受，且於同月十三日即辦妥
    營利事業變更登記，嗣並於八十九年間僱用訴外人甲○○為該銀樓之經理以處理
    珠寶買賣及營運等各項事務。迨於九十年十二月十九日十四時許，被告丙○○乃
    邀同被告丁○○、乙○○等人至伊所有上開銀樓向訴外人甲○○催討其個人積欠
    之債款，惟因訴外人甲○○確無還款能力而遲遲無法取償，迄於接近二十日凌晨
    時分，其等見銀樓內陳列之珠寶頗具價值，竟共同強行取出其內之藍寶石戒、鑽
    石等市值計六百六十八萬六千一百元之珠寶二十四件以為抵債，嗣並由之交予他
    人抵償所負債務而失其占有，今被告未經伊之同意而共同強行取走伊所有之上開
    珠寶，其行自屬侵害伊所有權之共同侵權行為，且並為惡意占有，而該等珠寶業
    因被告之處分而已無法回復返還，其等自亦因此而受有不當利得，為此乃依民法
    第一百七十九條或第一百八十五條、第九百五十六條之規定，請求判令被告應連
    帶給付六百六十八萬六千一百元及自起訴狀繕本送達之翌日起至清償日止按週年
    利率百分之五計算之利息，並願供擔保請准為假執行之宣告。
三、被告乙○○於最後言詞辯論期日未到場，據其以前到場聲明及陳述則與被告丙○○、丁○○同以被告丙○○因積欠被告乙○○借款未還，其乃委由其父即被告丁○○出面向積欠其四百九十八萬餘元債款之訴外人甲○○催討以清償對被告乙○○所負債務，而被告丙○○於事發當日下午五時許至訴外人甲○○經營十餘年之
    上開銀樓確認其身分後隨即離開，後訴外人甲○○則出於自願而將該店內所陳珠
    寶等物交付予被告乙○○、丁○○以作為抵債之擔保，而該諸珠寶經返還其中之
    五件予訴外人甲○○後，被告丙○○因之乏人問津，乃將之持交其他債權人抵債
    ，經他債權人以之向當舖質當後僅獲償三十萬元，今被告乙○○、丁○○既非以
    暴力恐嚇等手段而取得系爭珠寶，且其等對該銀樓究屬原告所有亦不知情，經營
    該銀樓之訴外人甲○○既將該店內物品持交伊等抵債，伊等就該諸珠寶亦屬善意
    受讓，原告請求伊等應返還系爭金額以為損害之回復自屬無據，爰聲明求為判決
    駁回原告之訴及假執行之聲請。
四、本件原告主張訴外人甲○○前所經營之「巴黎銀樓」於八十五年二月十三日乃將
    營利事業之負責人辦理變更登記為伊所有，嗣被告於上開時日乃至前該銀樓向訴
    外人甲○○催討其個人欠款，並於當日由該處取走標價為六百六十八萬六千一百
    元之藍寶石戒、鑽石等二十四件珠寶以為抵債等情，此有其所提之高雄市政府營
    利事業登記證、珠寶清單、臺灣高雄地方法院檢察署檢察官起訴書等件在卷可稽
    ，被告於此亦不予爭執而堪信原告此部分之主張為真實，惟其等則另以前揭情詞
    置辯。經查：
    (1)、被告是否強行取得系爭珠寶而為共同侵權行為：
        本件原告固以系爭珠寶係因被告以恐嚇、強迫等手段強逼訴外人甲○○交付
        云云，並舉臺灣高雄地方法院檢察署檢察官九十一年度偵字第四八五七號起
        訴書為證，惟被告所涉上開傷害、強制、恐嚇等案件，經本院以九十一年度
        易字第三二五九號受理後，業於九十二年五月二十八日判決被告均無罪，嗣
        並經台灣高等法院高雄分院駁回公訴人之上訴而告確定，此有本院九十一年
        度易字第三二五九號刑事判決在卷可稽，並經本院調閱上開卷宗查明無訛，
        是原告及訴外人甲○○對被告所提上開刑事告訴既經判決被告無罪確定，而
        原告就被告是否有強逼訴外人甲○○交付系爭珠寶之事實復未另行舉證以實
        其說，其主張被告係共同強行取走系爭珠寶而應負共同侵權之損害賠償責任
        云云自為無據。
    (2)、訴外人甲○○之交付系爭珠寶是否係有權處分：
      、訴外人甲○○「轉讓」上開銀樓之性質：
          本件原告固以訴外人甲○○係以上開銀樓作價二百萬元轉讓為其所有以抵
          償其所欠之六百三十萬元借款債權，訴外人甲○○僅係其支薪經理而已，
          故上開店內之系爭珠寶等物均屬其所有云云，並據提出活期儲蓄存款取款
          條、匯款申請書、名片、薪資紀錄等件為證，惟查，訴外人甲○○自八十
          九年起至九十一年止於各年度綜合所得稅之申報乃均未有自上開銀樓支領
          薪資之記錄乙節，此有財政部高雄國稅局財高國稅資字第０九三００四二
          四六八號函所附綜合所得稅各類所得資料清單等在卷可稽，而上開銀樓之
          更名登記，乃係訴外人甲○○為提供予原告作為其所積欠六百三十萬元債
          款之抵押或償債保證，如其不能確實還款，原告即得以該店內之貨品抵債
          ，又原告雖將該店委由訴外人甲○○夫婦管理，惟該店之管理期間無論係
          多賺或虧損，訴外人甲○○不論盈虧均需按月交付原告五萬元（抵押開始
          後之一年內）或三萬元，其至原告於九十二年三月二十四日在上開刑事案
          件應訊前即因此償還原告二百餘萬元而尚欠四百餘萬元，至訴外人甲○○
          夫婦是否支薪或店內之開銷如何，其等即應會自行扣除，原告於此均不清
          楚等情，亦經原告於本院上開九十一年度易字第三二五九號刑事案件審理
          中以證人之身分到庭證述在卷（該卷九十二年三月二十四日審判筆錄參照
          ），是訴外人甲○○自原告主張之自八十九年間僱用時起至系爭事件發生
          之時止既均未曾以原告登記負責之上開商號為扣繳單位據以課徵所得稅，
          上開銀樓商號自始顯均未曾掣發訴外人甲○○之薪資所得扣繳憑單予其收
          用申報，而該商號亦因此之未為填載而不得就其主張之已發員工薪資部分
          據以提列營業成本並執為營利所得課稅之計算而將遭致損失，此顯與一般
          營利事業汲汲於營業成本之合法扣列顯有不同，再參以原告於上開刑事案
          件中所陳之其就該銀樓之營運並不負擔任何損失，而訴外人甲○○所營不
          論盈虧均需按月給付其五萬元或三萬元以為先前所欠借款之清償，且其就
          該店之開銷支出亦均不論等語，顯見原告就該銀樓之變更登記及申請時所
          填載之以一百萬元讓渡之讓渡書等（卷附高雄市政府建設局高市建設二字
          第０九三００一三二三八號函所附營利事業統一發證變更登記申請書、讓
          渡書等件參照），均應非如其文義所載之屬一般財產所有權之轉讓以成為
          其真正之事業主，否則豈有其於受讓店舖所有權後，卻仍由前事業主單獨
          負擔該店之盈虧而其竟只享借款債權固定受償之情，且其主觀上竟仍未將
          該店之二百餘萬元之價值於受讓後予以扣除而仍以訴外人甲○○尚欠其四
          百餘萬元欠款者，原告謂其業因店舖轉讓而為該銀樓之所有人，並支薪僱
          用訴外人甲○○為該店單純受僱之經理人以為該商號之經營云云實非無疑
          ，而原告於本件審理中固謂其在上開刑事案件中所證述者並非真實，然上
          開刑事案件原即係其及訴外人甲○○共同具狀向臺灣高雄地方法院檢察署
          提出告訴（該案九十一年五月三日刑事補充告訴意旨狀參照），並共同為
          該案刑事附帶民事訴訟之當事人（刑事附帶民事起訴狀附卷參照），衡情
          其自無可能以自己為被害人而提出告訴及損害賠償請求之案件中任意編排
          事實而為陳述者，且對照原告上開所言及訴外人甲○○未課列薪資所得之
          情，此正足以說明何以訴外人甲○○既列名為該店之經理然其卻未列冊申
          報薪資所得之事實（即該店之轉讓僅為原告債權之擔保，該店之實際經營
          人仍為訴外人甲○○而非原告，故訴外人甲○○始未將原告所謂支薪列為
          營業成本而申報其個人所得，且原告亦尚未將該店價值列為抵銷清償），
          是原告於上開刑事案件中所證述之內容，即應為其與訴外人甲○○讓渡該
          店之真意並與事實相符。今原告於受讓上開銀樓時既不占有該店內所有之
          珠寶等物，且並仍將所有設備、生財器具及珠寶等物交由訴外人甲○○續
          為經營藉以營利償債，其之受讓自僅係以之為其借款債權之擔保，且並於
          訴外人甲○○正常營利下未按月償還三萬元借款債務之時，其即得以該店
          內所有之物品用以抵償，是衡其等間商號「轉讓」之真意，其性質應類於
          動產抵押（非動產擔保交易法之法定動產、不能為抵押登記、抵押人得以
          原物出賣營利再行進貨、追及占有效力等諸不同，不履行契約時得占有抵
          押物實行則相同）及權利質權（除商號經營權之權利外，主要尚以店內之
          珠寶等動產為擔保）之混合契約型態而非單純之所有權利之轉讓甚明。
      、訴外人甲○○得否以店內物品抵償己債：
          按為質權標的物之權利，非經質權人之同意，出質人不得以法律行為，使
          其消滅或變更，民法第九百零三條定有明文。原告與訴外人甲○○就上開
          銀樓之轉讓乃係動產抵押與權利質權之混合型態已如前述，而原告對該銀
          樓仍交由訴外人甲○○續為經營之目的乃在使之營業藉以獲利償債，則其
          准之營業之範圍，自僅在正常售貨及進貨等交易狀態而不及於處分珠寶以
          清償己債，否則如作為主要擔保之珠寶得任由之處分，則其擔保之功能即
          盡失而無抵押或保證之意義，是訴外人甲○○於仍按月償還原告三萬元借
          款債務之時雖應為該商號之實際負責人而非僅為原告所謂之「經理」，且
          其就該商號所有之權利亦較大於民法第五百五十四條第一項所定經理人僅
          有為「管理上」一切必要行為之權而得就該店內所有物品為完全之處分權
          能，惟其管理、處分權能依上開轉讓之目的，自仍應受其抵押或保證意義
          範圍內之限制，則其就營利範圍外之處分，自應類推適用上開民法之規定
          而應經由原告之同意始得為之較符其等間之約定，是訴外人甲○○將系爭
          珠寶用於營業以外之抵債行為，自仍應屬無權處分而須得原告之承認始生
          效力，今原告既對被告提出刑事告訴而已拒絕承認訴外人甲○○之交付行
          為，則被告對之得否享有正當之占有權利，自應以其等是否得有其他占有
          權源為斷。
    (3)、被告取得系爭珠寶是否為善意取得：
        查上開銀樓自六十八年十月八日即經高雄市政府核准由訴外人甲○○獨資經
        營迄於八十五年二月間轉讓更名登記予原告為止乙節，此有高雄市政府建設
        局高市建設二字第０九三００一三二三八號函所附營利事業統一發證設立登
        記申請書、營利事業登記證等件在卷可稽，而原告及訴外人甲○○指稱訴外
        人甲○○遭被告挾持脅迫期間，訴外人甲○○除以電話通知其妻即訴外人杜
        葉月珍返家外，其並未另行聯絡原告到場主張權利等情，亦經本院調閱上開
        刑事卷宗審核無誤，並有本院九十一年度易字第三二五九號刑事判決在卷可
        憑，是訴外人甲○○經營上開銀樓至轉讓更名時止既已近於二十年，且其於
        更名轉讓後至系爭事發時止亦仍持續實際經營上開銀樓之業務，而原告所為
        營利事業之更名登記並未有如不動產所有權移轉之公示制度，第三人之被告
        就其轉讓除於營利事業登記證之負責人欄內記載外，實無法依其經營之外貌
        據以得知更迭，況依前述之原告與訴外人甲○○就上開銀樓之「轉讓」亦僅
        為抵押或保證之意義而無所有權之讓與，且訴外人甲○○於其交付系爭珠寶
        前亦未通知其所謂之業主即原告到場處理，被告就訴外人甲○○對系爭珠寶
        等動產之占有及持以抵債之處分，依此客觀情勢及交易經驗，自無由得知訴
        外人甲○○就此並無處分權能，其等受讓系爭珠寶以為債務之抵銷，自屬善
        意受讓系爭珠寶之占有而應受法律之保護，今系爭珠寶既非盜贓或遺失物，
        對系爭珠寶僅有類於質權權利之原告自不得對被告再行主張請求返還或為追
        及，原告主張被告係惡意占有云云自為無據。
    綜上所述，被告並未以恐嚇、強迫等手段強逼訴外人甲○○交付系爭珠寶以為償
    債之共同侵權行為，而訴外人甲○○就系爭珠寶之抵債處分雖因逾越其轉讓目的
    之範圍而屬無權處分，且原告就此亦未事後予以承認，惟被告就其無處分權能情
    事依其外觀並無從得知，其等就系爭珠寶之占有即屬善意受讓而無從任由原告再
    行主張或為追及，而被告丙○○亦係因其對訴外人甲○○存有四百九十八萬餘元
    之債款始收受系爭珠寶以為抵債，其之受領自亦屬有法律上之原因而無不當得利
    之情形，從而本件原告依民法第一百七十九條或第一百八十五條、第九百五十六
    條之規定，請求被告應連帶給付系爭珠寶之標售價額即六百六十八萬六千一百元
    及其遲延利息，依法尚屬無據，自應予以駁回，而原告之訴既經駁回，其假執行
    之聲請即失所附，亦應併予駁回。
五、本件為判決基礎之法律關係已臻明確，兩造其餘之攻擊防禦方法核與判決結果不
    生影響，毋庸一一論列，併此敘明。
六、據上論結，原告之訴為無理由，合依民事訴訟法第七十八條，判決如主文。
中　　　華　　　民　　　國　 　九十三 　　年　　　八　　　月　 　十 　　日
                                        民事第五庭
~B審判長法官  黃  宏  欽
~B法      官  何  悅  芳
~B法      官  謝  雨  真
右為正本係照原本作成。
如不服本判決，應於判決送達後廿日內，向本院提出上訴狀並表明上訴理由，如於本判
決宣示後送達前提起上訴者，應於判決送達後十日內補提上訴理由書（須附繕本）。
中　　　華　　　民　　　國　  　九十三　　年　　　八　　　月　　　十　  日
~B法院書記官　洪  育  祺
